臺灣高等法院民事判決
109年度建上更一字第21號
上  訴  人  東青營造股份有限公司
法定代理人  張新東  
訴訟代理人  蕭仁杰律師
            游泗淵律師
被  上訴人  桃園市政府警察局中壢分局
法定代理人  蕭欽杰  
訴訟代理人  沈朝標律師
複  代理人  楊仲強律師

上列當事人間請求給付工程款事件，上訴人對於中華民國107年6
月8日臺灣桃園地方法院106年度建字第37號第一審判決提起上訴
，經最高法院發回更審，本院於111年9月21日言詞辯論終結，判
決如下：
    主      文
原判決關於駁回上訴人後開第二項之訴部分，及訴訟費用（除確
定部分外）之裁判均廢棄。
被上訴人應給付上訴人新臺幣壹佰肆拾壹萬捌仟捌佰玖拾伍元，
及自民國一百零六年六月十日起至清償日止，按年息百分之五計
算之利息。
其餘上訴駁回。
第一、二審及發回前第三審訴訟費用（除確定部分外），由被上
訴人負擔百分之四十八，餘由上訴人負擔。
　　事實及理由
一、被上訴人之法定代理人原為翁群能，嗣於本院審理中變更為
    陳錦坤，又變更為陳百祿，再變更為蕭欽杰，有內政部民國
    109年9月23日內授警字第1090872758號令、110年8月20日內
    授警字第1100872175號令、111年1月12日內授警字第111087
    0563號令在卷可參，並經其等先後具狀聲明承受訴訟（見本
    院卷一第29至39、63頁、卷三第23至25、89、251至260、27
    7頁），核與民事訴訟法第170條、第175條規定相符，應予
    准許。
二、上訴人主張：伊前於103年2月11日與被上訴人簽訂「桃園縣
    政府警察局中壢分局大崙派出所辦公廳舍新建工程採購契約
    書」（下稱系爭契約，工作內容則稱為系爭工程），而以新
    臺幣（下同）2628萬8990元承攬系爭工程。嗣伊於施工期間
    ，經被上訴人多次以言詞追加如原判決附件「工程追加明細
    表」（下稱附件）所示除編號15以外之24項工作（下稱系爭
    追加工項），伊已依約完成系爭工程及追加工項，且經被上
    訴人於104年6月26日完成驗收，惟其迄未給付系爭追加工項
    之工程款共294萬5368元等情。爰依系爭契約第20條第3項、
    民法第153條第1項、第490條第1項等規定，請求擇一命被上
    訴人給付伊294萬5368元，及自起訴狀繕本送達翌日起加付
    法定遲延利息之判決（原審為上訴人敗訴之判決，上訴人不
    服，提起上訴。未繫屬本院部分，不予贅述）。並於本院上
    訴聲明：㈠原判決駁回上訴人後開第㈡項之訴部分廢棄。㈡被
    上訴人應給付上訴人294萬5368元，及自起訴狀繕本送達翌
    日起至清償日止按年息5%計算之利息。
三、被上訴人則以：上訴人主張之系爭追加工項，應屬系爭契約
    總表項次壹、一、4.所謂「既有建築物新舊界面整合及擋土
    坡復原綠化」範圍；又縱上訴人有施作未列入詳細價目表之
    數量，依系爭契約第3條第2項第2款、第4條第3項約定，仍
    應屬其依約應施作項目，除非實作數量逾詳細價目表數量30
    %，且經辦理變更契約，否則不得請求追加工程款。又依系
    爭契約第10條第3項第2款、第4項約定，工程品質或數量變
    更之審核係屬設計及監造單位即四季聯合建築師事務所（下
    稱監造單位）審查權限，其對監造單位之決定得於10日內異
    議，否則視為接受其決定；而上訴人前雖就所主張系爭追加
    工項提出追加文件，惟經監造單位函覆要求上訴人修正後重
    新提送，上訴人既未異議，又未補正資料，自無從就系爭追
    加工項請領工程款。再者，系爭工程已於104年6月26日經驗
    收結算完畢，上訴人縱有系爭追加工項之工程款給付請求權
    ，依民法第514條第2項、第127條第5款規定，均已罹於時效
    等語，資為抗辯。並於本院答辯聲明：上訴駁回。
四、查，㈠被上訴人前先將「桃園縣政府警察局中壢分局大崙派
    出所辦公廳舍新建工程」（下稱系爭新建工程）發包予訴外
    人堡福營造有限公司（下稱堡福公司）承攬，堡福公司就系
    爭新建工程施作一部分後，因故無法繼續施作，上開承攬契
    約因而終止；㈡嗣被上訴人就系爭新建工程之剩餘部分（即
    系爭工程）重新招標，於103年2月11日決標予上訴人，兩造
    並於同日簽訂系爭契約，由上訴人承攬系爭工程；㈢上訴人
    就系爭工程竣工後，被上訴人於104年6月26日驗收合格，於
    翌日發給結算驗收證明書，上訴人所提結算書送審資料，亦
    經監造單位（同為系爭新建工程及系爭工程之設計及監造單
    位，負責設計及監造之建築師為陳黎美）同意核定，並經被
    上訴人同意備查；㈣上訴人以系爭工程施作期間，被上訴人
    另有口頭追加及變更工項為由，於104年11月5日提出追加資
    料，經監造單位審核後，以104年11月13日四季崙字第20151
    11301號函復審查意見；㈤被上訴人主張如附件之系爭追加工
    項，除項次15（已確定）、18（係契約解釋問題）外，經本
    院囑託中華民國全國建築師公會（下稱鑑定單位）鑑定結果
    ，詳如鑑定單位111年4月19日全建師會（111）字第0257號
    鑑定報告書（下稱系爭鑑定報告）、111年8月2日全建師會
    （111）字第0471號函及111年9月13日全建師會（111）字第
    0595號函；㈥兩造對卷內文書資料之形式真正均不爭執等情
    ，有系爭契約、結算驗收證明書、結算書送審資料、上訴人
    追加資料、四季建築師事務所104年11月13日四季崙字第201
    5111301號函、系爭鑑定報告及鑑定單位函文在卷可稽（見
    原審卷第3至78、135頁、本院卷六第17至36頁、原審卷第14
    9至215、230至233頁、本院卷六第37至38、113至114頁，系
    爭鑑定報告外放），且為兩造所不爭執（見本院卷六第52至
    53頁），堪信為真。
五、本件應審究者為上訴人依系爭契約、承攬契約、不當得利之
    法律關係，求為命被上訴人給付工程款294萬5368元，有無
    理由？茲分別論述如下：
㈠、上訴人依系爭契約之法律關係，請求給付系爭追加工項之工
    程款，有無理由？
　⒈按兩造就系爭工程之變更或追加，於系爭契約第20條第1、2
    項及第3項分別約定：「機關（被上訴人）於必要時得於契
    約所約定之範圍內通知廠商（上訴人）變更契約（含新增項
    目），廠商於接獲通知後，除雙方另有協議外，應於30日內
    向機關提出契約標的、價金、履約期限、付款期程或其他契
    約內容須變更之相關文件。契約價金之變更，其底價依採購
    法第46條第1項之規定。廠商於機關接受其所提出須變更之
    相關文件前，不得自行變更契約……」，「機關於接受廠商所
    提出須變更之事項前即請求廠商先行施作或供應，應先與廠
    商書面合意估驗付款及完成契約變更之期限，其後未依合意
    之期限辦理或僅部分辦理者，廠商因此增加之必要費用及合
    理利潤，由機關負擔。」有系爭契約在卷可稽（見原審卷第
    30頁）。
　⒉依上開約定，可知系爭工程之變更或追加，原則上固係由被
    上訴人通知上訴人辦理，上訴人提出相關文件待被上訴人接
    受後始得施作；惟亦有被上訴人在接受上訴人所提相關文件
    前，請求上訴人先行施作之情況；而於此情況，則由兩造先
    以書面達成合意估驗付款及所需工期，嗣再辦理變更或追加
    程序。且參系爭契約第20條第3項約定內容，在被上訴人接
    受上訴人文件前即請求上訴人先行施作之情況，即使被上訴
    人嗣未辦理或僅部分辦理契約變更，上訴人因此增加之必要
    費用及合理利潤，仍應由被上訴人負擔。則在被上訴人依系
    爭契約第20條第3項約定，於上訴人提出相關文件前即先行
    要求上訴人施作情況下，若上訴人確已施作完成，縱被上訴
    人嗣未辦理契約變更或追加，仍應就上訴人增作部分給付工
    程款甚明。
　⒊被上訴人雖抗辯依系爭契約第10條第3項第2款、同條第4項約
    定，工程品質或數量變更之審核係屬監造單位職權；上訴人
    前曾向監造單位提送追加資料，然經監造單位函覆要求上訴
    人修正後重新提送，上訴人既未異議，又未補正資料，自無
    從請領系爭追加工項之工程款云云。惟查：
　　⑴、系爭契約第10條第3項第2款約定：「工程司之職權如下
        ：2.工程設計、品質或數量變更之審核。」而同條第4
        項並約定：「廠商依契約提送機關一切之申請、報告、
        請款及請示事項，除另有規定外，均須送經監造單位/
        工程司核轉。廠商依法令規定提送政府主管機關之有關
        申請及報告事項，除另有規定外，均應先照會監造單位
        /工程司。監造單位/工程司在其職權範圍內所作之決定
        ，廠商如有異議時，應於接獲該項決定之日起10日內以
        書面向機關表示，否則視同接受。」固有卷附系爭契約
        可稽（見原審卷第17頁）。
　　⑵、惟依系爭契約第20條第3項約定，被上訴人於上訴人提出
        相關文件前即先行要求上訴人施作、且上訴人確已施作
        完成之變更或追加工項，縱被上訴人嗣未辦理契約變更
        或追加，仍應給付上訴人所增加之必要費用及合理利潤
        ，業如前述。蓋若上訴人確已依被上訴人要求或指示將
        變更或追加工項施作完成，則上訴人就此等工項所應得
        之必要費用及合理利潤，殊無單純繫諸被上訴人是否同
        意辦理契約變更或追加，或甚至囿於監造單位之審核意
        見之理，而應依客觀標準認定之，方符公平原則，則被
        上訴人前揭抗辯，已屬無據。
　　⑶、況上訴人於104年11月5日就系爭追加工項所提送之資料
        ，監造單位嗣以104年11月13日四季崙字第2015111301
        號函復審查意見，並請上訴人重新提送，有監造單位上
        開函文在卷可憑（見原審卷第230至233頁），且為兩造
        所不爭執（上開不爭執事項㈣）。可知，縱依系爭契約
        第10條第3項第2款、同條第4項約定，亦僅生上訴人就
        系爭追加工項應再提送相關文件，資為其與被上訴人商
        議追加或變更契約之依據而已，並不發生上訴人終局無
        從請領應得工程款之效果甚明。乃被上訴人執此否認上
        訴人就系爭追加工項之工程款請求權，自屬無據。
㈡、上訴人主張上訴人應給付工程款之系爭追加工項，有無理由
    ？
　⒈圍牆追加（附件項次1）
　　⑴、上訴人就此工項，業據其提出照片為證（見原審卷第87
        、88頁、本院卷三第229頁）；證人陳黎美於本院證述
        ：上訴人提出之照片所示圍牆，係上訴人增做之大崙派
        出所後方圍牆，與伊設計的圍牆不同，此係因大崙派出
        所後面之大崙國小校長認為系爭工程施作可能不安全，
        而與當時被上訴人分局長溝通，分局長有答應會請廠商
        施作，因此上訴人才施做此圍牆等語（見本院卷一第25
        9頁），核與證人即當時被上訴人之分局長吳清湖、承
        辦主管劉邦誠於本院之證述相符（見本院卷三第36至37
        、76至77頁）；鑑定單位亦認經比對工程圖說及詳細價
        目表並無編列此項目，研判此項目非屬系爭契約施作範
        圍（見系爭鑑定報告第3至4頁）。足見，此工項確為原
        設計所無，而係被上訴人於系爭契約外，另請求上訴人
        施作之項目。
　　⑵、被上訴人雖援引系爭工程第27次工務會議紀錄，而抗辯
        此圍牆追加應屬系爭契約詳細價目表項次壹、一、4.所
        謂「既有建築物新舊界面整合及擋土坡復原綠化」範圍
        （見原審卷第56頁），故上訴人不得另請求工程款云云
        。惟查：
　　　①系爭契約所謂「既有建築物新舊界面整合及擋土坡復原
        綠化」之項目，證人陳黎美於本院證述：前一包倒了之
        後，因為要重新發包，故有現場測量及確認所有項目之
        施作數量，而因有一些細項不易估算，就在標單上列上
        開項目，廠商在投標時，要先去現場確認情況，如有問
        題，可先提出釋疑，了解現況後再決定是否投標等語（
        見本院卷一第264頁）。可知，此係針對堡福公司與被
        上訴人間之系爭新建工程契約終止後，所遺留新舊介面
        不易估算之項目及擋土坡復原綠化而歸納之綜合性項目
        ，未見有包括增作圍牆工項。
　　　②又上開第27次工務會議紀錄固提及：「…針對擋土牆復原
        工程前承商確實已對此提出擋土牆復原計畫，並對此處
        進行臨時擋土牆補強措施，然東青營造因涵管埋設工程
        逕自進行開挖作業，因缺乏專業知識，於開挖初期未通
        報各單位會勘，直至全段開挖完成後才進行回報，導致
        擋土牆崩塌疑慮…」等情（見前審卷第197頁）。惟此係
        針對既有擋土牆之補強措施，與上訴人依被上訴人指示
        而增作圍牆追加，顯屬二事，被上訴人稱此圍牆追加係
        屬系爭契約「既有建築物新舊界面整合及擋土坡復原綠
        化」項次一部分，應非可採。　
　　⑶、至有關此追加工項之施作費用，上訴人主張係64萬5000
        元。經查：
　　　①經鑑定單位就現況檢視結果，認圍牆追加長度約為77.4
        公尺，高度分別為1.45公尺、1.8公尺、1.6公尺，平均
        高度約1.6公尺，圍牆頂部厚度分別為22公分、30公分
        、40公分，平均厚度約30公分，評估此工項所需鋼筋彎
        紮及組立、預拌混凝土澆築、模板組立及拆裝、牆面水
        泥粉光等細項，核算其施作費用為54萬7220元（系爭鑑
        定報告第3至4頁），兩造對上開估算方式亦無爭執（見
        本院卷三第337至338、319至321頁）。堪認上訴人就此
        工項所得請求之工程款應為54萬7220元，其逾此金額之
        請求，即屬無據。
　　　②至被上訴人抗辯系爭鑑定報告認此圍牆追加係77.4公尺
        ，逾上訴人主張長64.5公尺部分，應非其請求範圍云云
        。惟參上訴人就此圍牆主張之三段規格各為：①長3650
        公分、寬40公分、170公分；②長2000公分、寬45公分、
        172公分；③長900公分、寬50公分、150公分（見原審卷
        第90頁），與鑑定單位前揭檢視結果有明顯誤差，可見
        上訴人提供之圍牆追加數據，僅係其粗略估計，至確切
        規格則需實測確認，無非工程實務常態，被上訴人亦非
        僅依上訴人主張之規格即同意計價，自無僅執上訴人粗
        估數據，否定其得就此工項據實請領工程款之理。被上
        訴人此部分抗辯，亦非可採。
　⒉入口處1-2F右側陽台施作暗架（附件項次2）
　　⑴、上訴人就此工項，業據其提出照片為證（見原審卷第92
        、159頁）；而證人陳黎美於本院證述：伊之設計並無
        此項目，因為在半戶外做木作材質天花板並不合適，畢
        竟被雨水潑到就容易腐爛，但後來被上訴人內部討論後
        ，承辦人說要做，上訴人就做了，從照片來看，他所施
        作的是天花板暗架等語（見本院卷一第260頁）；鑑定
        單位亦經比對工程圖說並無編列此項目，而研判此現況
        暗架矽酸鈣板，非屬系爭契約施作範圍（見系爭鑑定報
        告第4頁）。足見，此工項確為原設計所無，係被上訴
        人於系爭契約外，另請求上訴人施作之項目。
　　⑵、至此入口處1-2F右側陽台施作暗架之施作費用，上訴人
        主張係5萬元。經鑑定單位就現況檢視結果，評估此工
        項所需15平方公尺暗架矽酸鈣板、平頂批土刷防霉乳膠
        漆，及開設3處維修孔，並需搭活動架等細項，而核算
        其施作費用計為4萬0325元（見系爭鑑定報告第4至5頁
        ），兩造對上開施工費用之估算方式，亦無爭執（見本
        院卷三第337至338、323頁）。堪認上訴人就此工項所
        得請求之工程款應為4萬0325元，其逾此金額之請求，
        應屬無據。
　　⑶、被上訴人雖尚以上訴人送審之結算明細表項次壹、一、2
        .2.19已列有「平頂批土刷防霉乳膠漆」項目（見原審
        卷第200頁、本院卷六第21頁），抗辯系爭鑑定報告所
        列平頂批土刷防霉乳膠漆及搭活動架之細項，有重複計
        價情況云云。上訴人就此被上訴人抗辯，則陳述其就原
        天花板平頂批土刷防霉乳膠漆已經做好，嗣因被上訴人
        指示，其方增作包括批土刷防霉乳膠漆之此追加工項。
        經查：
　　  ①此追加工項係被上訴人於系爭契約外，另請上訴人施作
        之項目，業如前述。至被上訴人所抗辯之原天花板部分
        ，雖結算明細表項次壹、一、2.2.19，與系爭鑑定報告
        就此追加工項，同列有「平頂批土刷防霉乳膠漆」細項
        ，惟參結算明細表該細項完成數量，與系爭契約詳細價
        目表所列數量相同，完成比例為100%（見原審卷第58頁
        ）。可見，上訴人就系爭契約原應施作之天花板「平頂
        批土刷防霉乳膠漆」，並無減作之情。足見上訴人前揭
        所述其依約應施作部分已然完成方才增作此被上訴人指
        示之追加工項，應屬實情。被上訴人抗辯有重複計價云
        云，自非可採。
　　  ②至被上訴人又抗辯上訴人就原天花板施作「平頂批土刷
        防霉乳膠漆」細項，本需搭設活動架，鑑定單位就此追
        加工項再列計搭設活動架細項，應係溢列云云。惟如前
        述，上訴人係於原天花板項目施作完成後，方因被上訴
        人指示，而再增作此追加工項，則上訴人自需重新搭設
        活動架，方能據以施作此天花板暗架之追加工項。被上
        訴人復未舉證上訴人就此追加項目，可因現場有何現成
        或便利設施，而無須再搭設活動架即可施作。則被上訴
        人抗辯此部分價格有所溢列云云，亦非可採。
　⒊切牆三處（附件項次3）
　　⑴、發電機室切牆部分
　　  ①就此工項，有上訴人提出之施作照片為證（見原審卷第9
        5頁）；證人陳黎美於本院亦證述：本來伊設計的鍋爐
        不是在發電機室內，係被上訴人要將上訴人已依圖說設
        置好的鍋爐移到屋突一發電機室，原設計之窗戶排氣量
        就不夠，因此有增做一樘69*99窗戶的必要等語（見本
        院卷一第269、263頁）；又經鑑定單位現場檢視及比對
        工程圖說與詳細價目表結果，亦認工程圖說南向外牆材
        質為15公分厚RC牆，牆面並無開窗，現況則有新增69*9
        9鋁百葉窗一樘，研判此非屬系爭契約範圍（見系爭鑑
        定報告第5、6頁），被上訴人對此亦無爭執（見本院卷
        三第338、340頁）。足見，此工項確為原設計所無，係
        被上訴人於系爭契約外，另請求上訴人施作之項目。
　　  ②至上訴人主張此追加工項之施作費用係2萬元。經鑑定單
        位評估此工項所需機具切牆、打石、廢棄物運搬及運棄
        等細項，而核算其施作費用為1萬5700元（見系爭鑑定
        報告第5頁），兩造對此施工費用估算方式，亦無爭執
        （見本院卷三第338、340頁）。堪認上訴人就此工項所
        得請求之工程款應為1萬5700元。
　　⑵、一樓消防箱切牆部分
　　    此部分追加工項，固據上訴人提出照片供參（見本院卷
        一第353頁），惟參證人陳黎美於本院證述：上訴人在
        原審卷第160頁下圖左側標示「切牆」，伊印象中是上
        訴人在做隔間時，未考慮到消防栓箱設置位置，以致牆
        切好後才說要在牆上外加消防箱，與伊原設計不符，且
        在牆上外加消防箱會影響走道寬度及逃生動線，故不可
        能同意，因此才叫他找一面牆挖出可將消防箱埋入的空
        間，故此項目非上訴人有另施作切牆等語（見本院卷一
        第262頁）；鑑定單位亦認，依系爭契約上訴人承包範
        圍包括建築、土木、景觀、電力、電信、給排水及消防
        等工程，施工過程本應負整合之責，且經比對工程圖說
        ，原工程圖說內有標示走道寬度為120公分，上訴人於
        按裝消防箱時即應考慮按裝後走道寬度是否可達120公
        分，且牆面材質為輕隔間牆，屬後作工程，更應詳細規
        劃箱體按裝之位置、方式等情事，故此處切牆埋設消防
        箱應屬原契約範圍，不予計價等語（見系爭鑑定報告第
        5頁），上訴人就此鑑定意見亦無爭執（見本院卷三第3
        45頁）。足見，此工項非屬被上訴人於系爭契約外另指
        示上訴人施作之項目，上訴人就此請求被上訴人另給付
        工程款，自屬無據。　　　　
　　⑶、一樓證人室切牆部分
　　  ①此追加項目，業經上訴人提出施作照片為證（原審卷第9
        6頁）；證人陳黎美於本院亦證述：伊原本設計的證人
        室是單純1間，證人是站在走道上透過反射玻璃對在證
        人室的當事人指認，後來被上訴人認為，證人在走道上
        指認，會被其他人看到，所以將證人指認的位置移到裡
        面，證人室才會隔成兩間，也就是被指認人是在裡面的
        偵訊室，指認證人則在外面小間的證人室，這樣指認程
        序就能保持秘密性，上訴人因此有施作此切牆及偵訊室
        固定窗等語（見本院卷一第261、263頁）；鑑定單位亦
        認原工程圖說證人室牆面材質為11公分厚輕隔間牆，牆
        上並無開窗，現況牆面新增固定鋁框及5mm厚、外框尺
        寸為100*100cm反射玻璃，研判此處切牆按裝固定玻璃
        窗，非屬系爭契約施作範圍（見系爭鑑定報告第5至7頁
        ），被上訴人對此亦無爭執（見本院卷三第338頁）。
        足見此工項確為原設計所無，係被上訴人於系爭契約外
        ，另請求上訴人施作之項目。
　　  ②至上訴人主張此追加工項之施作費用係2萬元。經鑑定單
        位評估此工項所需機具切牆、打石、廢棄物運搬及運棄
        等細項，核算其施作費用為1萬1500元，兩造對此施工
        費用之估算方式亦無爭執（見本院卷三第338、340頁）
        。堪認上訴人就此工項所得請求之工程款應為1萬15000
        元。
　　⑷、依上所述，此部分追加工項上訴人得請求被上訴人給付
        之工程款合計為2萬7200元（1萬5700元＋1萬1500元＝2萬
        7200元），其逾此金額之請求，應屬無據。
　⒋發電機室增設固定百葉69*99一樘（附件項次4）
　　⑴、此工項除有上訴人其提出施作照片為證（見原審卷第95
        頁），另有證人陳黎美之證詞及系爭鑑定報告可憑（詳
        如上開⒊之⑴之①，見本院卷一第269頁、系爭鑑定報告第
        5、6頁），被上訴人對此亦無爭執（見本院卷三第340
        頁）。足見此工項確為原設計所無，係被上訴人於系爭
        契約外，另請求上訴人施作之項目。
　　⑵、至上訴人主張此追加工項之施作費用係1萬元。經鑑定單
        位評估此工項所需鋁百葉窗、牆面修補及復原等細項，
        估計其施作費用為7400元，兩造對此施工費用估算方式
        亦無爭執（見本院卷三第338、340頁）。堪認上訴人就
        此工項所得請求之工程款應為7400元，其逾此金額之請
        求，應屬無據。　　
　⒌發電機室增設固定百葉160*140一樘（附件項次5）
　　⑴、上訴人就此工項，提出原設計圖及施作完成照片為證（
        見原審卷第94至95頁），鑑定單位亦認其現況係施作在
        西向外牆上，尺寸為160*140cm鋁百葉窗（附固定紗窗
        ），經比對工程圖說及詳細價目表，原工程圖說之西向
        外牆所標示編號W11則係鋁玻璃窗，據上訴人說明此樘
        窗戶變更，係為配合消防審查而改成鋁百葉窗，研判此
        工項非屬系爭契約施作範圍（見系爭鑑定報告第6頁）
        。則上訴人主張此工項為原設計所無，係被上訴人於系
        爭契約外，另請求其施作之項目，已非無據。
　　⑵、且系爭契約詳細價目表另有其他鋁百葉窗項目，其圖說
        標示亦確與前述鋁玻璃窗不同（見原審卷第60、103頁
        ）。是系爭契約就鋁玻璃窗及鋁百葉窗，在詳細價目表
        及工程圖說上均可見其區分，益證上開鑑定結果應屬可
        採。被上訴人雖舉證人陳黎美證詞，抗辯此窗戶係原設
        計範圍，非追加工項云云。惟證人陳黎美僅證述原設計
        範圍即有此樘窗戶，未說明現況鋁百葉窗與工程圖說標
        示鋁玻璃窗之差異原因（見本院卷一第262至263頁），
        自無從否定上訴人有施作此非原設計之鋁百葉窗之事實
        。
　　⑶、況依被上訴人所提供之施工日報表及歷次估驗紀錄，均
        記載係依圖說辦理估驗，經查驗上訴人所請內容及數量
        ，符合契約及規範，准予估驗等語（見本院卷四第217
        頁、卷五第13、165、171頁）。可見，上訴人原已按工
        程圖說施作鋁玻璃窗，經被上訴人與監造單位准予估驗
        後，方因被上訴人將鍋爐移至發電機室，發電機室有增
        設上開⒋之固定百葉69*99一樘需求，並因此將上訴人依
        原設計施作完成且經估驗之鋁玻璃窗變更為鋁百葉窗，
        上訴人因而增作此工項等情，應堪認定。
　　⑷、至上訴人主張此追加工項之施作費用為2萬元，經鑑定單
        位評估此工項所需之原鋁窗拆除及運棄、新作鋁百葉窗
        、牆面修補及復原等細項，而核算其施作費用為1萬930
        0元，兩造對此施工費用估算方式，亦無爭執（見本院
        卷三第338、340頁）。堪認上訴人就此工項得請求之工
        程款應為1萬9300元，其逾此金額之請求，應屬無據。
　⒍偵訊室固定窗（附件項次6）　　　　　　
　　⑴、上訴人就此工項，業據其提出照片為證（見原審卷第96
        頁），另有證人陳黎美證詞及卷附系爭鑑定報告可佐（
        如上開⒊之⑶之①，見本院卷一第263頁、系爭鑑定報告第
        7頁），被上訴人對此亦無爭執（見本院卷三第338頁）
        。足見此工項確為原設計所無，係被上訴人於系爭契約
        外，另請求上訴人施作之項目。
　　⑵、至上訴人主張此追加工項之施作費用為3萬元，經鑑定單
        位評估此工項所需固定鋁框及5mm厚反射玻璃、牆面修
        補及復原等細項，而估計其施作費用為9650元，兩造對
        此施工費用估算方式亦無爭執（見本院卷三第338頁）
        。堪認上訴人就此得請求之工程款應為9650元，其逾此
        金額之請求，應屬無據。　　
　⒎三樓排風管外貼防撞墊（附件項次7）
　　⑴、上訴人就此工項，業據其提出照片為證（見原審卷第98
        頁），證人陳黎美於本院亦證述：當時是因為排風管太
        低，怕會撞到，故被上訴人有要求上訴人增做防撞墊等
        語（見本院卷一第263頁）；鑑定單位亦認經比對工程
        圖說及詳細價目表，研判此工項非屬系爭契約施作範圍
        （見系爭鑑定報告第7頁），被上訴人對此亦無爭執（
        見本院卷三第338頁）。足見，此工項確為原設計所無
        ，係被上訴人於系爭契約外，另請求上訴人施作之項目
        。
　　⑵、至上訴人主張此追加工項之施作費用為1萬5498元。經鑑
        定單位評估此工項所需5cm厚防撞墊及按裝，而估計其
        施作費用為1萬0920元，兩造對此施工費用估算方式亦
        無爭執（見本院卷三第338頁）。堪認上訴人就此得請
        求之工程款應為1萬0920元，其逾此金額之請求，應屬
        無據。　　　　
　⒏標誌外移（含牆外補漆）、外加中英文鈦金字（附件項次8、
    9）
　　⑴、上訴人就此工項，業據其提出照片為證（見原審卷第101
        、102、168頁），且經證人陳黎美於本院證述：施工完
        成後，被上訴人認為還是將機關頭銜放在中間比較適當
        ，因而做了更動，也包括因桃園縣改制為桃園市，所以
        文字也有增做等語（見本院卷一第264頁）；鑑定單位
        結果亦認經比對工程圖說及詳細價目表，現況與圖說位
        置不同，表示已有變更過，另標誌外加中英文鈦金字「
        市」，均非屬系爭契約施作範圍（見系爭鑑定報告第7
        頁），被上訴人對此亦無爭執（見本院卷三第338頁）
        。足見，此2工項確係上訴人就原設計部分施作完畢後
        ，被上訴人於系爭契約外，另請求上訴人施作之項目。
　　⑵、至上訴人主張此標誌外移（含牆外補漆）、外加中英文
        鈦金字之施作費用分別為20萬元、7500元。經鑑定單位
        評估此工項所需原標誌拆除及移位重新固定、原牆面修
        補及復原、吊車作業費、新作中英文鈦金字等細項，估
        計其施作費用分別為12萬5000元、7500元，兩造對此施
        工費用估算方式亦無爭執（見本院卷三第338頁）。堪
        認上訴人就此2工項所得請求之工程款，分別為12萬500
        0元、7500元，其逾此金額之請求，應屬無據。　　
　⒐乙梯側牆（附件項次10）
　　⑴、上訴人就此工項，固據其提出照片為證（見原審卷第107
        、171頁、本院卷一第359至360頁）。惟證人陳黎美於
        本院證述：伊設計圖，建物後面有三個管道間，故電箱
        不可能做在牆外，機電圖也不會標示電箱鑲在牆內或是
        突出來，而既有管道間，廠商必然要知道電箱一定是做
        在牆內管道間；地下一層部分也有管道間，若是前一包
        廠商做錯而做在牆外，致上訴人須改成隱藏式，這也在
        前述詳細價目表項次壹、一、4.的「既有建築物新舊介
        面整合及擋土坡復原綠化」範圍內，因此伊不同意此項
        目之追加等語（見本院卷一第264至265頁）。
　　⑵、鑑定單位亦認此項目係施作於乙梯側牆B1F~3F，面積約7
        5平方公尺，比對工程圖說及詳細價目表，原乙梯側邊
        繪製2道牆面，牆面間皆為挑空無樓板，為一般工程圖
        說管道間之表達方式，上訴人施作時需先考慮電箱配置
        及固定方式，研判此工項係屬原契約範圍（見系爭鑑定
        報告第8頁及附件4-7頁），與證人陳黎美之證詞並無二
        致，堪認可採。上訴人雖稱管道間寬30公分，電箱厚22
        公分，如將電箱設於管道間，管道間即無法作為管線通
        過使用云云（本院卷三第338、346頁），惟其並未就此
        舉證以實其說，自無可採。
　　⑶、依上所述，此部分尚無從認係系爭契約外之工項，上訴
        人就此部分另請求被上訴人給付工程款，自屬無據。　
　⒑清水模加噴白色外牆漆（附件項次11）
　　⑴、上訴人就此工項，業據其提出施作完成之照片為證（見
        原審卷第110頁），證人陳黎美於本院亦證述：上訴人
        有於原設計施作完成後，另施作此項目之客觀事實，伊
        本來設計是清水模的灰色，但蓋好後，被上訴人覺得白
        色較好看，所以要求改成白色外牆，上訴人才會增做此
        項目，伊之前審查追加資料只是覺得上訴人的報價不合
        理等語（見原審卷一第265至266頁），足見，此追加工
        項，確係上訴人就原設計外牆施作完畢後，被上訴人另
        請求上訴人施作之項目。
　　⑵、被上訴人固舉鑑定意見，抗辯此係原契約施作範圍云云
        。惟參系爭鑑定報告，係謂原工程圖說有標示外牆漆，
        且詳細價目表項次壹、一、.2.2.15「外牆1：3水泥粉
        光刷外牆漆」，並無上訴人所提外牆清水模項目云云（
        見系爭鑑定報告第8頁），惟鑑定單位僅係就現況鑑定
        ，未究明上訴人增作此追加工項之前後情況，是其結論
        與證人陳黎美上開證詞不符，已非可採，乃被上訴人並
        以此抗辯上訴人此部分施作工項係原契約施作範圍云云
        ，亦無可取。
　　⑶、上訴人主張此追加工項之施作費用為15萬7058元，鑑定
        單位評估此工項所需搭設鷹架、外牆加噴外牆漆及清潔
        等項，估計其施作費用為10萬3750元，有卷附鑑定單位
        111年9月13日全建師會（111）字第0595號函可憑（見
        本院卷六第113至114頁）。被上訴人雖稱上訴人未舉證
        有搭設鷹架需求云云，惟參前揭上訴人所提照片，此追
        加工項之白色外牆漆，係施作在系爭工程之建物1至3樓
        外牆，苟非搭設鷹架，顯然無法施作。是前揭鑑定意見
        評估有需搭設鷹架，符合實際情況。
　　⑷、被上訴人固又稱上訴人若有搭設鷹架需求，系爭契約有
        關外牆漆之項目應已包含此費用，上訴人不得額外請求
        云云。惟如前述，此追加工項係被上訴人就原設計外牆
        施作完畢後，被上訴人方另請求上訴人施作，則上訴人
        自需重搭鷹架方能據以施作此追加工項，鑑定單位乃認
        上訴人主張有搭設鷹架需求係屬可採，被上訴人復未舉
        證上訴人就此追加項目可因現場有何便利設施而無須再
        搭設鷹架即可施作。則上訴人主張其因施作此追加工項
        而需重搭鷹架，自屬合理。
　　⑸、依上所述，上訴人就此工項所得請求之工程款應為10萬3
        750元，其逾此金額之請求，應屬無據。　　　
　⒒抿石子（三分宜蘭石）（附件項次12）
　　⑴、上訴人就此工項，業據其提出照片為證（見本院卷一第3
        63至364頁），證人劉邦誠於本院亦證述：本來的確沒
        有抿石子，這是吳清湖分局指示的，這樣感覺比較美觀
        等語（見本院卷三第81頁）；鑑定單位亦認此項目係施
        作於南、東及北向GL~1FL外牆面（含外露梁面）、1F外
        廊地坪磁磚收邊、東向主入口階梯、供行動不便者使用
        坡道、北向出入口地坪磁磚收邊及花台等處，面積約計
        68平方公尺，經比對工程圖說及詳細價目表，原工程圖
        說1F外廊地坪為鋪設高壓水泥磚，外牆面標示為外牆漆
        ，故研判此非屬系爭契約施作範圍（見系爭鑑定報告第
        9頁）。足見，此工項確為原設計所無，係被上訴人於
        系爭契約外，另請求上訴人施作之項目。
　　⑵、被上訴人雖援引證人陳黎美之證詞，抗辯因地面材質為
        抿石子，建物側面與地面材質應一致，故此應非追加工
        項云云。惟於證人陳黎美作證時，上訴人尚未提出前揭
        完整照片，且證人陳黎美於本院係證述：南向立面圖1
        樓最下方那一層確未標示材質，但其側面理論上應與地
        面材質一致，不過伊現在無法確認地面材質為何等語（
        見本院卷一第266頁），可知，因上訴人主張之此追加
        工項分散各處，且未提出完整照片，證人陳黎美於本院
        作證時未能確認現況及其原設計內容之差異，而無法判
        斷上訴人主張之各處是否屬原設計範圍，乃被上訴人援
        引證人陳黎美之證詞，尚無從否定上訴人確有因被上訴
        人指示而施作此系爭契約外追加工項之事實。
　　⑶、被上訴人雖又抗辯縱有此追加工項，然原側面刷漆費用
        亦應扣除云云。惟查，上訴人主張其就原設計外牆漆項
        目，俱已依約定數量施作完成，且經監造單位核定、被
        上訴人同意備查後，予以驗收完成等情，有上訴人所提
        出、為被上訴人所不爭執之結算書送審資料、工程結算
        驗收證明書（見本院卷六第17至36頁、原審卷第135頁
        ）。可見，上訴人就系爭工程原應施作之外牆漆項目，
        並無減作之情。乃上訴人主張其此部分施作之抿石子（
        三分宜蘭石）追加工項，俱係被上訴人於系爭契約外，
        另請求上訴人施作之項目，應屬可採。被上訴人前揭抗
        辯，即屬無據。
　　⑷、至上訴人主張此追加工項之施作費用共13萬7175元。經
        鑑定單位評估此工項所需抿石子三分宜蘭石、清潔及復
        原等細項，估計其施作費用共7萬5080元，兩造對上開
        施工費用之估算方式，亦無爭執（見本院卷三第338頁
        ）。堪認上訴人就此工項得請求之工程款為7萬5080元
        ，其逾此金額之請求，應屬無據。
　⒓配合自來水施工導致高壓磚、路緣石修復（附件項次13、14
    ）
　　⑴、上訴人就此工項，業據其提出照片為證（見原審卷第114
        頁），且證人陳黎美於本院亦證述：上訴人確有另施作
        此追加工項，本來施工順序應該是等自來水公司埋設好
        管線才鋪高壓磚及路緣石，但本件當初係被上訴人要求
        上訴人先將高壓磚及路緣石鋪好，嗣自來水公司來施作
        時，上訴人尚未撤走，所以請上訴人重鋪被自來水公司
        挖除部分等語（見本院卷一第267頁）；證人劉邦誠於
        本院亦證述被上訴人係於上訴人將高壓磚及路緣石都鋪
        好後，方才委託其另將被挖掉部分再鋪上去等語（見本
        院卷三第81至82頁）；鑑定單位亦認此項目係上訴人施
        作完成後，配合自來水管線埋設工程而衍生、非屬系爭
        契約施作範圍（見系爭鑑定報告第9頁）。足見，此工
        項確係上訴人於施作完成後，被上訴人於系爭契約外，
        另請求上訴人再度施作之追加工項。
　　⑵、上訴人主張附件項次13、14之施作費用，分別為7162元
        、8955元。經鑑定單位評估此2工項所需原高壓磚移除
        及復原、廢料運棄等細項，而核算其施作費用應分別為
        6500元、8900元（見系爭鑑定報告第9頁）。兩造對對
        上開施工費用之估算方式，亦無爭執（見本院卷三第33
        8頁、本院卷六第121頁）。堪認上訴人就此2工項得請
        求之工程款分別為6500元、8900元，其逾此金額之請求
        ，應屬無據。
　⒔系爭契約總表項次壹、一、4.之既有建築物新舊介面整合及
    擋土坡復原綠化（附件項次16）
　　查此部分工項，即為系爭契約總表項次壹、一、4.之「既有
    建築物新舊界面整合及擋土坡復原綠化」項目（見原審卷第
    56頁）， 核屬系爭契約範圍之工項。上訴人就其此部分主
    張固提出照片供參（見原審卷第183頁），惟此照片實係附
    件項次1之圍牆追加（見原審卷第87頁），未見其就「既有
    建築物新舊界面整合及擋土坡復原綠化」有何額外施作部分
    ；鑑定單位亦以上訴人並未說明增加價金之理由及說明其施
    作情況，而認此部分應不予計價（見系爭鑑定報告第10頁）
    ；此外，上訴人即未提出其他證據資料供參（見本院卷三第
    216、338頁）。是上訴人主張被上訴人應就上開項目另給付
    施作費用，自屬無據。　　
　⒕鍋爐修改（附件項次17）
　　⑴、上訴人就此工項，業據其提出照片、第23次工務會議記
        錄為證（見本院卷三第221頁、前審卷第199頁），而參
        此第23次工務會議記錄記載「分局指示鍋爐改瓦斯桶接
        口方案，已定案請承商儘速修改」等語，且證人劉邦誠
        於原審及本院亦均證述上訴人有施作此追加工項等語（
        見原審卷第287至288頁、本院卷三第82頁）。堪認此確
        係上訴人就原設計部分施作完成後，因被上訴人指示而
        修改增作之追加工項。
　　⑵、被上訴人固執鑑定意見，而稱依一般工程慣例，機具進
        場時，需先提供予監造單位審核，審核通過後方可進場
        施作，不應有鍋爐修改之問題云云（見系爭鑑定報告第
        10頁）。惟查：
　　  ①上訴人主張之此追加工項，係其施作後經被上訴人指示
        而修改，業如前述，則其在依被上訴人指示而修改前原
        所施作之鍋爐接口，依系爭鑑定報告所稱一般工程慣例
        ，亦應係經監造單位審核通過後方進場施作，乃系爭鑑
        定報告以此為由，否定上訴人另施作鍋爐修改之追加工
        項，已非有據。
　　  ②證人陳黎美於本院亦證述：就伊的立場而言，包商沒有
        能力去查證天然氣公司是否會在此區提供服務，所以伊
        認為這個部分他沒有辦法預測等語（見本院卷一第268
        頁）。足見，此部分追加工項，並非上訴人未經監造單
        位審核通過即進場施作之問題，被上訴人上開辯解，自
        非可採。
　　⑶、上訴人主張此追加工項之施作費用共9萬元。經鑑定單位
        評估此工項所需更換噴火嘴及相關零配件暨施工工資等
        細項，估計其施作費用係一只3萬元（見本院卷六第37
        至38頁），兩造對上開施工費用之估算方式亦無爭執（
        見本院卷六第52、43頁）。而因上訴人共施作2只鍋爐
        ，故其此部分得請求之工程款應為6萬元，其逾此金額
        之請求，即屬無據。　　　　
　⒖鍋爐增設（附件項次18）
　　⑴、依被上訴人之工程圖說，熱水處理設施部分，係以配置
        內桶容量80GAL/SET瓦斯熱水爐2台、迴水泵1台、自動
        釋氣閥1只及溫控器1支，為其設計要求（見原審卷第18
        4頁），而被上訴人於系爭工程招標時所提供之詳細價
        目表，就熱水處理設施部分，項次壹、一、3.6.1.31則
        係以「80GAL/SET瓦斯熱水爐 含熱迴水泵.配件全」「1
        組」計價（見原審卷第71頁）；又上訴人就熱水處理設
        施已依上開工程圖說施作完畢，此據證人劉邦誠於原審
        證述明確（見原審卷第287至288頁），監造單位及被上
        訴人於結算審查時，就前揭項次「80GAL/SET瓦斯熱水
        爐 含熱迴水泵.配件全」「1組」亦分別同意核定及備
        查，被上訴人並已依前揭詳細價目表核給工程款12萬30
        00元，有前揭結算書送審資料在卷可憑（見本院卷六第
        31頁）；上情復為兩造所不爭執，均堪信實。
　　⑵、上訴人雖主張上開詳細價目表漏列1台瓦斯熱水爐之價金
        云云。惟上開詳細價目表係以「80GAL/SET瓦斯熱水爐 
        含熱迴水泵.配件全」「1組」計價，非以各項設備如瓦
        斯熱水爐、迴水泵、自動釋氣閥及溫控器之數量計價，
        已難謂與上開工程圖說所示設備內容有所齟齬或漏列計
        價項目。又依系爭契約第15條第2項第1款：「…機關應…
        會同監造單位/工程司及廠商，依據契約、圖說或貨樣
        核對竣工之項目及數量，以確定是否竣工…」之約定（
        見原審卷第23頁），可知，就系爭契約之各個工項，上
        訴人依約本應按工程圖說施作。則系爭工程之熱水處理
        設施，顯係以前揭工程圖說所示之全部設備內容，合而
        為詳細價目表所編列之項次「80GAL/SET瓦斯熱水爐 含
        熱迴水泵.配件全」之「1組」，準此，自無上訴人所稱
        漏列價金之情事。
　　⑶、況依公共工程招標實務，有意投標廠商在投標前，即已
        先行取得相關工程圖說及標單等招標文件，而可進行成
        本及利潤分析，上訴人於投標系爭工程前，若認上開工
        程圖說所示熱水處理設施範圍，與詳細價目表計價標準
        有所疑義，非不得於招標文件所定期限前，向被上訴人
        請求釋疑，此除有政府採購法第41條可憑外，證人陳黎
        美於本院亦證述：所以如果圖說與標單不符的話，包商
        應該在承包前先提出疑義，業主因此發現確有不符的話
        ，就會會同設計單位修改，但本件上訴人來承包的時候
        ，並未就此部分提出疑義，所以依照合約，應該要以圖
        說為準，因此不同意其追加等語（見本院卷一第268頁
        ）。況上訴人亦未舉證系爭契約就熱水處理設施所計價
        之12萬3000元，有何顯不合理情事。乃上訴人主張被上
        訴人應另給付工程款12萬3000元，自屬無據。
　⒗鍋爐改位置（附件項次19）
　　⑴、上訴人就此工項，業據其提出照片為證（見本院卷三第2
        21頁），佐以證人陳黎美於本院證述上訴人確有依被上
        訴人要求而將已設置之鍋爐移至發電機室等情（見本院
        卷一第269頁），及鑑定單位亦認現況鍋爐係設置在建
        築物屋頂層甲梯旁，經比對工程圖說結果，現況顯示已
        有變更過，此工項非屬原契約施作範圍（見系爭鑑定報
        告第10頁），被上訴人對此亦無爭執（見本院卷三第33
        8頁）。足見此係被上訴人於系爭契約外，另請求上訴
        人施作之項目。
　　⑵、至上訴人主張此追加工項之施作費用為4萬5000元。經鑑
        定單位評估此工項所需原配置管線修改、RC基座等細項
        ，而估計其施作費用合計3萬元，兩造對上開施工費用
        之估算方式亦無爭執（見本院卷三第338頁）。堪認上
        訴人就此鍋爐改位置得請求之工程款應為3萬元，其逾
        此金額之請求，應屬無據。　　　　
　⒘加設燈具（輕鋼架7盞、山型2管）（附件項次20）
　　⑴、上訴人就此工項，業據其提出照片為證（見本院卷三第2
        25至226頁），鑑定單位亦認現況係施作於建築物外部
        西向、東向及北向1F頂板或天花板上，數量共9盞，查
        閱1層照明設備平面圖及詳細價目表，建築物外部並未
        設計燈具，此工項非屬原契約施作範圍（見系爭鑑定報
        告第11頁），被上訴人對此亦無爭執（見本院卷三第33
        8頁）。足見此係被上訴人於系爭契約外，另請求上訴
        人施作之項目。
　　⑵、至上訴人主張此追加工項之施作費用為9900元。經鑑定
        單位評估此工項所需T5 14W4之燈具9盞、配管線及工
        資等細項，而估計其施作費用合計9000元，兩造對上開
        施工費用之估算方式亦無爭執（見本院卷三第338頁）
        。堪認上訴人就此得請求之工程款應為9000元，其逾此
        金額之請求，應屬無據。　　
　⒙學校10"排水（附件項次21）
　　⑴、上訴人就此工項，業據其提出照片為證（見本院卷三第2
        29頁），且證人陳黎美於本院證述：因前述⒈之圍牆追
        加，所以也要增做排水等語（見本院卷一第270頁），
        鑑定單位果亦認此工項現況係施作於北向擋土牆邊，施
        作長度約13公尺，經比對工程圖說及詳細價目表，此工
        項非屬原契約施作範圍（見系爭鑑定報告第11頁）。足
        見，此係被上訴人於系爭契約外，另請求上訴人施作之
        項目。
　　⑵、上訴人主張此追加工項之施作費用為5萬元。經鑑定單位
        評估此工項所需10"PVC排水管及另件、按裝工資、地坪
        挖除及復原等細項，而估計其施作費用計為4萬5050元
        。被上訴人雖抗辯系爭鑑定報告認定13公尺，逾上訴人
        主張之10公尺云云。然上訴人就此排水管線施作，自始
        即主張係13公尺（原審卷第153頁），被上訴人顯有誤
        會。依上，堪認上訴人就此得請求之工程款應為4萬505
        0元，其逾此金額之請求，應屬無據。
　⒚CNS4626鍍鋅鋼管（美亞）4"6M（消防管用於屋頂及各管道
    間）（附件項次22）
　　上訴人就此追加工項，並未提出任何證據供參，且證人陳黎
    美於本院證述其對此並無印象等語（見本院卷一第270頁）
    ，鑑定單位亦認上訴人未提出施工照片佐證，故上訴人此部
    分追加工項不予計價（見系爭鑑定報告第11頁）。是上訴人
    就此主張被上訴人應另給付施作費用，自屬無據。
　⒛弱電電力接地、避雷接地工程（附件項次23）
　　上訴人就此追加工項主張係前一包商施作錯誤，經被上訴人
    指示其重作等情（見本院卷三第232頁）。查證人陳黎美於
    本院證述：此係前一包契約項目，前一包廠商雖有施做，但
    有無作用不確定，上訴人承包前可去現場測試，屬其可預測
    ，係新舊介面交接的項目，已含在系爭契約詳細價目表項次
    壹、一、4.的「既有建築物新舊介面整合及擋土坡復原綠化
    」範圍等語（見本院卷一第270至271頁）；鑑定單位亦認上
    訴人無法確認其施作位置及方式，且未提出施作證據，故上
    訴人此工項不予計價（見系爭鑑定報告第12頁）。是上訴人
    主張被上訴人應就其所施作此部分工項應另給付施作費用，
    自屬無據。　
　自來水外接工程（附件項次24）
　　⑴、上訴人就此工項，業據其提出照片為證（見原審卷第194
        頁），而證人劉邦誠於原審及本院亦證述：分局長有請
        上訴人變更自來水接管工程，上訴人有施作此追加工項
        等語（見原審卷第287至288頁、本院卷三第84、82頁）
        。鑑定單位亦認此項目現況自來水水錶係位在鄰房空地
        上，配管長度約91.2公尺，經比對工程圖說及詳細價目
        表，原工程圖說及詳細價目表並無標示及編列此項目，
        研判此工項非屬原契約施作範圍（見系爭鑑定報告第12
        頁）。足見，此係被上訴人於系爭契約外，另請求上訴
        人施作之項目。
　　⑵、被上訴人雖抗辯水電工程應包含在系爭契約範圍內，否
        則辦公廳舍竣工後無水可用顯不合理云云。查上訴人就
        系爭工程依約本即依工程圖說施作，且上訴人此部分施
        作工項，據證人劉邦誠證述及系爭鑑定報告，均可認係
        非原契約範圍之追加工項，俱如前述；且證人陳黎美於
        本院雖證述此部分其已無印象等語（見本院卷一第271
        頁），然監造單位於104年11月13日就上訴人之追加資
        料所函復之審查意見，亦就此上訴人主張之追加工項表
        示同意（見原審卷第232頁），益證此確係上訴人因被
        上訴人指示而在系爭契約外另施作之追加工項，上訴人
        據此請求被上訴人另給付施作費用，應屬有據。
　　⑶、上訴人主張此追加工項之施作費用係30萬元。經鑑定單
        位評估此工項所需地坪切割挖除及復原、材料及工資等
        細項，而估計其施作費用合計為27萬3600元，被上訴人
        僅空言稱上開細項應無施作之必要云云，難認有據。是
        上訴人就此得請求之工程款應為27萬3600元，其逾此金
        額之請求，應屬無據。　　　　　　
　乙梯2F樓梯窗戶及柔道室窗戶加裝防盜穿梭管（附件項次25
    ）
　　⑴、就此工項，證人陳黎美於本院證述：所謂穿梭管其實就
        是扶手，此係原設計所無之項目，係使用執照審查單位
        現勘時，認為如果在窗內加裝扶手會好一點，但此要求
        並無法規依據，然審查單位這樣要求，業主不會不同意
        ，否則就有可能拿不到使照，上訴人才會增做此項目等
        語（見本院卷一第271至272頁），且鑑定單位亦認此工
        項現況係施作於2F乙梯及3F柔道室窗外，經比對工程圖
        說及詳細價目表，此工項非屬原契約施作範圍（見系爭
        鑑定報告第12頁）。足見，此係被上訴人於系爭契約外
        ，另請求上訴人施作之項目。
　　⑵、被上訴人雖抗辯，根據證人陳黎美之證詞，此係使用執
        照審查單位所要求，非被上訴人所要求云云。惟依前揭
        證人陳黎美證述意涵，係因事涉被上訴人是否能取得使
        用執照，被上訴人不會不同意，乃配合使用執照審查單
        位意見，而要求上訴人施作此項目，否則，上訴人何須
        顧慮被上訴人能否取得使用執照，並配合相關審查單位
        之意見而增作此項目？證人吳清湖亦證述，被上訴人依
        廠商實際付出而作補貼係天經地義之事等語（見本院卷
        三第42頁）。則被上訴人曲解證人陳黎美證詞，而為前
        揭抗辯，自屬無據。
　　⑶、至上訴人主張此追加工項之施作費用係1萬6000元。經鑑
        定單位評估此工項所需防盜穿梭管及按裝工資等細項，
        而估計其施作費用為1萬2500元，兩造對上開施工費用
        之估算方式亦無爭執（見本院卷三第338頁）。堪認上
        訴人就此得請求之工程款應為1萬2500元，其逾此金額
        之請求，應屬無據。　　　　
㈢、被上訴人雖又舉系爭契約第3條第2項第2款、第4條第3項之約
    定，而抗辯上訴人若有施作未列入其投標之工程數量清單（
    即詳細價目表）之項目，仍應屬其依約應施作項目，除非其
    實作數量逾上開清單所定30%，且經辦理變更契約，否則亦
    不得請求追加工程款云云。惟查：
　　⒈系爭契約第3條第2項第2款係約定：「工程之個別項目實
　　　作數量較契約所定數量增加達30%以上時，其逾30%之部分
　　　，應以契約變更合理調整契約單價及計算契約價金。」（
　　　見原審卷第7頁）核此約定係針對上訴人就系爭契約之約
　　　定項目，實作數量逾約定數量30%以上之情況。至若係上
　　　訴人於施作過程中，經被上訴人指示增作其他項目，或就
　　　上訴人已施作完成之約定項目事後變更，並要求上訴人先
　　　行施作之情況，則顯非上開約定之情況，無適用該約定之
　　　餘地，而應屬前揭系爭契約第20條第3項約定之範疇。
    ⒉又系爭契約第4條第2、3項約定內容詳如前述（見上開㈡
　　　之⒖之⑸）。可知，詳細價目表中，以所列工項之數量係
　　  估計數為前提，始有系爭契約第4條第3項前段約定適用餘
　　  地，即上訴人不得以其應施作數量未列入為由而請求加 
　　  價。惟上訴人主張之系爭追加工項，屬前述其得請求被上
　　  訴人另給付工程款之項目中，俱係被上訴人於系爭契約外
　　  ，另請求上訴人施作之項目，均如前述，而與前揭系爭契
　　  約第4條第3項前段所約定上訴人不得請求加價之情況不符
　　  ，被上訴人以此否認上訴人得請求工程款，亦非有理。
㈣、被上訴人固又辯稱系爭工程已於104年6月26日經驗收結算完
    畢，上訴人本件工程款給付請求權，若非依民法第514條第2
    項規定，因1年不行使而消滅，亦應適用民法第127條第5款
    規定之2年短期消滅時效，故上訴人本件請求之工程款已罹
    於時效云云。然查：
　⒈按承攬人之損害賠償請求權或契約解除權，因其原因發生後
    ，1年間不行使而消滅；技師、承攬人之報酬及其墊款請求
    權，因2年間不行使而消滅，為民法第514條第2項、第127條
    第5款所分別明定。
　⒉查上訴人係依系爭契約20條第3項約定，請求被上訴人給付其
    請求上訴人先行施作而未辦理變更追加，上訴人因此增加之
    必要費用及合理利潤，核其性質係承攬人之報酬，與民法第
    514條第2項所定承攬人之損害賠償請求權或契約解除權無涉
    。
　⒊又系爭追加工項係被上訴人在接受上訴人文件前即請求上訴
    人先行施作，業如前述，依系爭契約20條第3項：「應…書面
    合意估驗付款及完成契約變更之期限」意旨，自以驗收合格
    為上訴人可請求此部分工程款之始點。而系爭工程係104年6
    月26日經被上訴人驗收合格，亦如前述（上開不爭執事項㈢
    ），上訴人則於106年5月17日提起本件訴訟，有卷附起訴狀
    所蓋原法院收文日期戳可憑（見原審卷一第1頁），是其就
    系爭追加工項之工程款請求權自未逾2年之請求權時效。被
    上訴人稱上訴人本件請求已罹於消滅，其得拒絕給付云云，
    並非有據。
㈤、依上所述，上訴人就系爭追加工項，得依系爭契約第20條第3
    項約定，請求被上訴人給付之工程款合計為141萬8895元（
    即附件項次1之54萬7220元＋附件項次2之4萬0325元＋附件項
    次3之2萬7200元＋附件項次4之7400元＋附件項次5之1萬9300
    元＋附件項次6之9650元＋附件項次7之1萬0920元＋附件項次8
    之12萬5000元＋附件項次9之7500元＋附件項次11之10萬3750
    元＋附件項次12之7萬5080元＋附件項次13之6500元＋附件項次
    14之8900元＋附件項次17之6萬元＋附件項次19之3萬元＋附件
    項次20之9000元＋附件項次21之4萬5050元＋附件項次24之27
    萬3600元＋附件項次25之1萬2500元）。
㈥、又上訴人依系爭契約第20條第3項約定所為請求，既有理由，
    其另依民法第153條第1項、第490條第1項規定，再為同一聲
    明之請求，本院即無再予審究之必要，附此敘明。　
六、從而，上訴人依系爭契約第20條第3項約定，請求被上訴人
    給付141萬8895元，及自訴狀繕本送達翌日即106年6月10日
    （送達回證見原審卷第131頁）起至清償日止按年息5%計算
    之利息，為有理由，應予准許；逾此部分之請求，為無理由
    ，不應准許。原審就上開應准許部分，為上訴人敗訴之判決
    ，尚有未洽，上訴論旨指摘原判決此部分不當，求予廢棄改
    判，為有理由，爰由本院廢棄，並改判如主文第2項所示。
    至上訴人請求不應准許部分，原審為上訴人敗訴之判決，並
    駁回其此部分之訴，理由雖與本院容有不同，但結論並無二
    致，仍應予維持。上訴人指謫原判決此部分不當，求予廢棄
    ，為無理由，應駁回其此部分之上訴。
七、本件事證已臻明確，兩造其餘之攻擊或防禦方法及所用之證
    據，經本院斟酌後，認為均不足以影響本判決之結果，爰不
    逐一論列，附此敘明。
八、據上論結，本件上訴為一部有理由，一部無理由。爰判決如
    主文。
中　　華　　民　　國　　111 　年　  10　　月　　 5　　日
                    工程法庭
                        審判長法  官  楊絮雲
                              法  官  盧軍傑
                              法  官  陳賢德
正本係照原本作成。
被上訴人不得上訴。
上訴人如不服本判決，應於收受送達後20日內向本院提出上訴書
狀，其未表明上訴理由者，應於提出上訴後20日內向本院補提理
由書狀（均須按他造當事人之人數附繕本）上訴時應提出委任律
師或具有律師資格之人之委任狀；委任有律師資格者，另應附具
律師資格證書及釋明委任人與受任人有民事訴訟法第466 條之1
第1項但書或第2項所定關係之釋明文書影本。
中　　華　　民　　國　　111 　年　　10　　月　　5 　　日
　　　　　　　　　　　　　    書記官  張佳樺